【裁判字號】    98,訴,2727
【裁判日期】    990610
【裁判案由】    偽造文書等
【裁判全文】
臺灣板橋地方法院刑事判決              98年度訴字第2727號
公  訴  人  臺灣板橋地方法院檢察署檢察官
被      告  丙○○
上列被告因偽造文書等案件，經檢察官提起公訴（98年度偵緝字
第1800號）及移送併辦（臺灣台中地方法院檢察署98年度偵字第
17262號），本院判決如下：
    主  文
丙○○行使偽造私文書，足以生損害於他人，處有期徒刑參月，
如易科罰金，以新台幣壹仟元折算壹日，遠傳電信股份有限公司
行動電話申請書上偽造之「丁○○」署押共貳枚沒收之；又意圖
為自己不法之所有，而侵占自己持有他人之物，處有期徒刑參月
，如易科罰金，以新臺幣壹仟元折算壹日；又幫助意圖為自己不
法之所有，以詐術使人將本人之物交付，處有期徒刑參月，如易
科罰金，以新臺幣壹仟元折算壹日；應執行有期徒刑柒月，如易
科罰金，以新台幣壹仟元折算壹日，遠傳電信股份有限公司行動
電話申請書上偽造之「丁○○」署押共貳枚沒收之。
    事  實
一、丙○○(一)基於行使偽造私文書及意圖為自己不法利益之犯意
    ，於96 年11 月20日，在臺北縣中和市○○路395 號1 樓之
    「金河通訊行」，冒用丁○○名義，在遠傳電信股份有限公
    司（下稱遠傳公司）行動電話／第三代行動電話服務申請書
    上偽填相關戶籍資料等內容，並分別於申請者簽章欄內偽簽
    申請人「丁○○」之署押共2 枚（公訴人誤載為3 枚），偽
    造該申請書，完成後持向遠傳公司申請行動電話門號000000
    0000號行使之，致遠傳公司誤信上開行動電話門號為丁○○
    所申請而核准之，並交付上開行動電話用戶識別片（SIM 卡
    ）之予丙○○，足以生損害於丁○○及遠傳公司對於行動電
    話申辦業務之正確性。丙○○並自取得行動電話用戶識別卡
    起搭配其所有之手機（手機序號00000-00 000-00000號，下
    稱系爭序號) 在臺北縣、市各處，接續多次自已使用上開冒
    名申請取得之行動電話門號通話或借予不知情之成年友人撥
    打，使遠傳公司陷於錯誤，誤以為係真正申請人使用行動電
    話門號而提供通信服務，詐取通信免繳納通話費用及月租費
    之財產上不法利益共新台幣（下同）7175元（不含違約金）
    。嗣丁○○接獲遠傳公司電話催繳電信費通知後，報警處理
    ，始循線查悉上情。
    (二)丙○○另於98年2 月起，向戊○○承租位於臺北縣板橋市
      ○○路○ 段317 號1 樓A6室之房屋，雙方約定租期自98年
      2 月2 日起至99年2 月1 日止，戊○○並提供屋內電器用
      品及家具等物品供丙○○使用。詎丙○○意圖為自己不法
      之所有，於同年3 月初某日，將上開戊○○所有提供其持
      有使用之電視、冰箱、衣櫥等物易持有為所有，侵占入己
      ，並搬離上址。嗣戊○○於同年3 月16日前往上址查看，
      發現屋內上開物品不翼而飛報警處理，始悉上情。
    (三)丙○○明知金融機構存摺帳戶及提款卡為個人信用之表徵
      ，任何人只要有少許之金錢，均可自行到金融機構申請開
      立存款帳戶及申請提款卡，並無特別之窒礙，並可預見將
      自己所有提款卡及密碼等金融帳戶資料交付或提供他人使
      用，可能因此供不法詐騙集團用以詐騙他人將款項匯入後
      ，再加以提領，並能預見可能因而幫助他人從事詐欺取財
      之財產犯罪，竟不違背其本意，基於幫助他人犯罪之不確
      定故意，於民國98年2 月間某日，在台北縣板橋市某處，
      將其台灣中小企業銀行台中分行（下稱：中小企銀）帳號
      00000000000 號帳戶之提款卡及提款密碼等物，提供予姓
      名年籍不詳之成年人，藉以供詐欺集團成員作為詐騙取財
      之匯款工具，以此方式幫助該詐欺集團從事詐欺取財之犯
      行。嗣該集團成員竟意圖為自己不法之所有：(一)於98年2
      月22日22時許，在網路上向甲○○佯以援交須先確認身分
      ，致甲○○陷於錯誤，於同月28日15時26分，將新臺幣29
      983 元匯入前揭帳戶內，旋即遭提領一空。(二)於同年月28
      日下午2 時18分許，撥打電話予乙○○，佯稱：先前之網
      路購物，因作業上疏失，誤設定為分期付款，郵局會主動
      聯繫自動分期付款之止付動作云云，復佯裝為郵局之服務
      人員致電乙○○，訛稱：應依指示操作郵局之自動櫃員機
      以中止分期付款，否則將會每月自動扣款900 元，致乙○○陷於錯誤，於同月日下午3 時18分許，在樹林樹新路郵
      局，利用自動櫃員機轉帳18000 元於上揭丙○○帳戶，旋
      即遭提領一空。嗣甲○○、乙○○發覺受騙，報警處理，
      始知上情。
二、案經(一)丁○○、遠傳公司訴由內政部警政署電信警察隊第二
    中隊報告(二)戊○○訴由台北縣政府警察局板橋分局移送；(三)
    甲○○訴由彰化縣政府警察局員林分局報告臺灣彰化地方法
    院檢察署檢察官呈請臺灣高等法院檢察署檢察長令轉臺灣板
    橋地方法院檢察署檢察官偵查起訴及移送併辦。
    理  由
壹、程序方面：
    被告及檢察官對於下列所述之證據資料，均不爭執其證據能
    力，本院審酌該等言詞供述及書面作成時之狀況，並無不宜
    作為證據之情事，依刑事訴訟法第159 條之5 第2 項，均得
    作為證據。
貳、實體方面：
一、訊據被告丙○○對於事實欄一(一)(二)之部分供承不諱，對於事
    實欄一(三)之部分則矢口否認，辯稱：我是在網路上要申辦貸
    款，對方要製作我的資金能力，銀行要審核，這樣直接撥款
    入我戶頭，我才會把我的提款卡及密碼寄給姓名年籍不詳之
    男子，我沒有幫助詐欺云云。經查：
（一）告訴人甲○○、乙○○遭詐騙集團成員詐騙而陷於錯誤，
      並於上揭時間，依詐騙集團成員之電話指示而操作自動櫃
      員機後，分別以ATM 轉帳而匯款28983 元、18000 元至被
      告所申請使用之中小企銀帳號00000000000 號帳戶內之情
      節，業據告訴人等於警詢中指訴、證述綦詳，並有彰化縣
      政府警察局員林分局刑事案件報告書、台北縣政府警察局
      新莊分局丹鳳派出所受理詐騙帳戶通報警示簡便表格、自
      動櫃員機交易明細表附卷可稽（見98年度偵字第4138號卷
      第19頁、台中市警察局第一分局刑案偵查卷宗第6 頁）。
      而中小企業之帳戶係由被告於97年4 月7 日所聲請開立等
      情，亦有臺灣中小企業銀行台中分行98年3 月12日98台中
      字第00133 號函及存款往來明細表存卷可按（同上偵查卷
      第12至16頁），是認證人即告訴人等之上開指訴、證述內
      容，堪足採信。足見被告之上開帳戶確由犯罪集團使用，
      假藉名義，詐騙被害人將金錢匯入無訛。
（二）被告雖以前揭情詞置辯，然一般貸款徵信，係向銀行或信
      用中心為之，根本不需要提款卡或密碼等資料文件，此一
      般人均知悉，再者，被告竟係將自己之帳戶資料寄給姓名
      年籍不詳之人，亦顯與常情有違，益徵其前揭辯詞，難以
      憑信。再另自詐騙集團之角度審酌，渠等既知利用他人之
      帳戶掩飾犯罪所得，應非愚昧之人，當知社會上一般正常
      之人如帳戶存摺、提款卡、印鑑遭竊或遺失，為防止拾得
      或竊得之人盜領其存款或作為不法使用而徒增訟累，必於
      發現後立即報警或向金融機構辦理掛失止付，在此情形下
      ，如仍以該帳戶作為犯罪工具，則在渠等向他人詐騙，並
      誘使被害人將款項匯入該帳戶後，極有可能因帳戶所有人
      掛失止付而無法提領，則渠等大費周章從事於犯罪之行為
      ，甘冒犯罪後遭追訴、處罰之風險，卻只能平白無故替原
      帳戶所有人匯入金錢，而無法得償犯罪之目的，是以犯罪
      集團若非確定該帳戶所有人不會報警或掛失止付，以確定
      渠等能自由使用該帳戶提款、轉帳，當不至於以該帳戶從
      事犯罪，故詐騙集團使用一拾得或竊得之帳戶，作為詐騙
      被害人匯款之工具的可能性係微乎其微，觀諸卷附之存戶
      交易明細表，可知被告之上開帳戶內自98年2 月28日多筆
      金額密集的匯入，隨即提領。足見該詐騙集團成員於此時
      間密集向被害人詐騙時，顯有把握該帳戶不會遭被告掛失
      止付，而此等確信，應係來自於被告之自願提供帳戶資料
      ，雙方所達成之協議、共識，應堪認定。
（三）一般於金融機構或郵局開設存款帳戶暨請領存摺及提款卡
      ，係針對個人身分之社會信用而予以資金流通之經濟活動
      ，具有強烈之屬人性格，而金融帳戶為個人理財之工具，
      申請開設並無任何特殊之限制，一般民眾皆得以存入最低
      開戶金額之方式在不同金融機構申請數個存款帳戶使用，
      乃眾所週知之事實，亦為被告所應知，是依一般人之社會
      經驗，若遇他人不自行向金融機構申請存款帳戶，反向他
      人蒐集金融帳戶使用，乃甚為怪異之事，衡情，提供帳戶
      者對於該等帳戶是否係供合法使用，絕無不起疑心之理。
      又以今日社會，利用人頭帳戶供作詐欺取財犯罪工具，迭
      有所聞，亦經傳播媒體廣為報導，被告對此應無不知之理
      ，自可預見向其收受帳戶存摺提款卡及密碼之真實姓名年
      籍不詳人士可能利用其所提供之金融機構帳戶供作詐騙他
      人匯入款項之用，藉由將所得資金存入後再行領出之過程
      ，以達到隱瞞資金流向及避免提款行為人身分曝光之目的
      ，而被告貿然將重要且專屬個人之金融卡、密碼交予該名
      不詳人士使用，顯有容任該名不詳人士利用其申請開立之
      銀行帳戶作為詐欺取財犯罪工具發生之本意。復參諸被告
      於偵查中亦自承：我有懷疑對方會將我的帳戶用於不法用
      途，交付提款卡時帳戶餘額僅剩不到100 元等語（見98年
      度偵緝字第1800號卷第12頁、本院卷第140 頁反面）。益
      徵被告在不損及自己利益之情形下，縱該不詳人士利用其
      上開帳戶作為詐欺取財犯罪工具，亦不違其本意，是其確
      有幫助他人詐欺取財之不確定故意，至為灼然。
（四）此外，並有證人丁○○、戊○○證述歷歷在卷，復有扣案
      之遠傳公司行動電話服務申請書、行動電話通聯記錄、電
      信費帳單可資佐證，足認被告上開自白之部分與事實相符
      堪予採信。
（五）綜上所述，本件事證明確，被告犯行堪予認定，應依法論
      科。
二、核被告事實欄一(一)之部分所為，係犯刑法第216 條行使同法
    第210 條之偽造私文書罪、同法第339 條第2 項詐欺得利罪
    。事實欄一(二)之部分所為，係犯刑法第335 條第1 項之侵占
    罪。事實欄一(三)之部分所為，被告提供帳戶讓被害人存入款
    項，並未實際參與詐騙集團成員對被害人施用詐術之行為，
    是核其所為，應係犯刑法第30條第1 項、第339 條第1 項之
    幫助詐欺取財罪。被告偽造署押係偽造私文書之階段行為，
    偽造私文書後復持以行使，其偽造私文書之低度行為則為行
    使偽造私文書之高度行為所吸收，均不另論罪。被告行使偽
    造私文書與詐欺得利2 罪間，係一行為，觸犯2 罪名，應依
    想像競合犯之規定，從一重之行使偽造私文書處斷。被告上
    開行使偽造私文書罪、侵占罪及幫助詐欺罪間，犯意各別行
    為互殊，應分論併罰。被告提供帳戶之幫助詐欺行為，係幫
    助他人犯罪之幫助犯，應依刑法第30條第2 項，按正犯之刑
    減輕之。又被告曾因違反動產擔保交易法案件，經本院以95
    年度簡字第5274號判決處有期徒刑5 月確定，其入監執行後
    ，原縮刑期滿日期為96年10月14日，嗣因動產擔保交易法廢
    除刑罰，被告因此於96年7 月13日釋放，並非因徒刑執行完
    畢或赦免而出監，自不夠成累犯，附此敘明。爰審酌被告冒
    名申請行動電話門號而獲取不法利益及侵佔所得之金額並不
    高，提供帳戶供詐欺集團作為犯罪使用，增加被害人尋求救
    濟之困難，並使犯罪之訴追趨於複雜，擾亂社會正常交易安
    全，犯後猶設詞飾卸否認部份犯行暨其素行、犯罪之動機等
    一切情狀，分別量處如主文所示之刑，並定其應執行之刑及
    諭知易科罰金之折算標準。
三、遠傳電信股份有限公司行動電話申請書上偽造之「丁○○」
    署押共2 枚，應依刑法第219 條沒收之。另行動電話用戶識
    別卡，所有權分屬遠傳公司，申請人僅因承租門號取得使用
    權，有上開申請書之契約條文可憑，非被告所有之物，乃無
    從宣告沒收。又被告係冒用他人名義申請行動電話門號供己
    使用，與盜接或盜用他人電信設備通信之情形迥不相侔，觀
    諸最高法院88年度臺非字第43號判決意旨即明，是本案尚無
    將被告等繩以電信法第56條第1 項之餘地，再被告提供之本
    案帳戶之金融卡及密碼等資料，因已列為警示帳戶，無再提
    供詐欺集團使用之虞，又非違禁物，爰不宣告沒收，附此敘
    明。
據上論斷，應依刑事訴訟法第299 條第1 項前段，刑法第210 條
、第216 條、第219 條、第335 條第1 項、第339 條第1 項、第
30條第1 項前段、第2 項、第55條、第51條第5 款、第41條第1
項前段、第8 項，刑法施行法第1 條之1 第1 項、第2 項前段，
判決如主文。
本案經檢察官賴建如到庭執行職務。
中    華    民    國    99    年    6     月    10    日
                  刑事第四庭    審判長法  官  樊季康
                                      法  官  劉元斐
                                      法  官  徐子涵
上列正本證明與原本無異。
如不服本判決，應於判決送達後10日內敘明上訴理由，向本院提
出上訴狀 (應附繕本) ，上訴於臺灣高等法院。其未敘述上訴理
由者，應於上訴期間屆滿後20日內向本院補提理由書「切勿逕送
上級法院」。
                                      書記官  張桐嘉
中    華    民    國    99    年    6     月    11    日
附錄本案論罪科刑法條
中華民國刑法第210條
（偽造變造私文書罪）
偽造、變造私文書，足以生損害於公眾或他人者，處 5 年以下有
期徒刑。
中華民國刑法第216條
（行使偽造變造或登載不實之文書罪）
行使第 210 條至第 215 條之文書者，依偽造、變造文書或登載
不實事項或使登載不實事項之規定處斷。
中華民國刑法第335條
（普通侵占罪）
意圖為自己或第三人不法之所有，而侵占自己持有他人之物者，
處 5 年以下有期徒刑、拘役或科或併科 1 千元以下罰金。
前項之未遂犯罰之。
中華民國刑法第339條
（普通詐欺罪）
意圖為自己或第三人不法之所有，以詐術使人將本人或第三人之
物交付者，處5年以下有期徒刑、拘役或科或併科1千元以下罰金
。
以前項方法得財產上不法之利益或使第三人得之者，亦同。
前二項之未遂犯罰之。

司法院資訊處製作；財團法人民間司法改革基金會備份。
